臺灣高等法院臺南分院刑事判決　　　　　　　九十三年度交上易字第一六九號　Ｃ
　　　上　訴　人
　　　即　被　告　乙　○　○
　　　選任辯護人　林　憲　同　律師
右上訴人因過失致死案件，不服中華民國九十三年三月四日台灣台南地方法院九十一
年度交訴字第三一八號第一審判決（起訴案號：台灣台南地方法院檢察署九十一年度
偵字第八二四三號），提起上訴，本院判決如左：
      主      文
原判決撤銷。
乙○○因過失致人於死，處有期徒刑柒月，緩刑貳年。
      事      實
一、乙○○於民國（下同）九十年十月廿八日晚間，駕駛ＧＩＤ─七六九號重機車，
    後載張瑋珺，沿台南縣仁德鄉○○村○○路○段，北往南行駛，於九十年十月廿
    八日晚九時五十分許，行經台南縣仁德鄉○○路○段車墘高幹一○一之一號電線
    桿前時，應注意機車行駛時，應注意車前狀況，並隨時採取必要安全措施，且機
    車在雙向二車道行駛時，除準備停車或臨時停車外，不得駛出路面邊線，依當時
    情形，客觀上無不能注意情事，能注意竟疏未注意，該處為速限四十公里，雙向
    二車道，且慢車道路面邊線與排水溝相鄰間，矗立有電線桿，乙○○因未注意前
    方慢車道路面邊線與排水溝間，有矗立電線桿，貿然以時速近四十公里，急速行
    駛，於發現時，因車速過快失控，閃避不及，致機車頭向右衝出路面邊線，撞上
    前開一○一之一號電線桿，造成坐在機車後座張瑋珺，碰上該電線桿，使張瑋珺
    受有顱內出血、顏面、左橈尺股骨撞挫傷併骨折。事故發生後，台南縣警察局歸
    仁分局文賢派出所警員李崇成，據報到場處理，在警員尚不知何人為肇事者前，
    乙○○在場表示其為肇事者，自首犯行。至張瑋珺於事故發生後，經送醫急救，
    延至翌日即九十年十月廿九日凌晨二時十五分許，仍因顱內出血，不治死亡。
二、案經張瑋珺父親甲○○訴請暨台灣台南地方法院檢察署檢察官相驗後自動檢舉偵
    查起訴。
      理      由
一、訊據上訴人即被告乙○○，對於右開時地，駕駛機車搭載張瑋珺，撞上電線桿，
    發生車禍，致被害人張瑋珺死亡事實，供承不諱，並坦承未注意路旁有矗立電線
    桿，復有道路交通事故調查報告表、邱綜合醫院診斷證明書、道路交通事故現場
    照片十二紙在卷可佐（詳相驗卷六、九至十一頁背面、十六頁），而死者張瑋珺
    係因本件車禍死亡，亦經臺灣台南地方法院檢察署檢察官督同檢驗員相驗屬實，
    製有勘驗筆錄、驗斷書及相驗屍體證明書在卷可憑（詳相驗卷十八至廿五頁）。
二、被告雖辯稱：其係遭喜美小客車撞擊機車左後方，始失控撞上電線桿，並無過失
    云云。惟查：
  (一)按機車行駛時，駕駛人應注意車前狀況，並隨時採取必要安全措施，道路交通安
    全規則第九十四條第三項，定有明文。查被告係經正常程序考領駕照，為有駕駛
    經驗者，對於上開交通安全規則，知之甚稔，並為其應注意事項，肇事當時，天
    候晴朗、夜間有照明、雙線道、路面柏油、標線清晰、有快慢車道劃分、路面乾
    燥無缺陷、無障礙物、視距良好、速限四十公里，有上開道路交通事故調查報告
    表在卷可憑，足見依當時情況，被告客觀上並無不能注意情事甚明。
  (二)本件肇事地點，係在台南縣仁德鄉○○村○○路○段車墘高幹一○一之一號電線
    桿前，肇事後，被告所駕駛ＧＩＤ─七六九號機車，倒在南向車墘高幹一○一之
    一號電線桿前二．三公尺處旁甘蔗田草叢裡，機車頭朝南，呈右倒狀態。而該機
    車除車頭嚴重損壞，前擋泥板沾有電線桿黃色油漆外，僅機車左側座椅底部，略
    有裂痕，至機車後方及左右兩側，均沒有明顯撞擊刮損擦挫痕跡；另該支車墘高
    幹一○一之一號電線桿前（北方）有灘血跡，電線桿右側，留有上下五道，同向
    擦撞痕，最高處擦痕，約有直立成人腰部高度，電線桿前並有頂被害人張瑋珺沾
    血紫色安全帽等情，業據檢察官於案發翌日即九十年十月廿九日，至現場勘驗無
    訛，載明於勘驗筆錄，並有道路交通事故現場照片、勘驗現場相片及雙方當事人
    家屬在勘驗現場拍攝現場相片在卷可稽（詳相驗卷六、九至十一頁背面、十六、
    十八至廿五、五八至六一頁）。設如被告所言，該輛機車，有遭小客車從左後方
    擦撞，則以該輛機車，最後係呈右倒樣式觀之，機車在擦撞後，固會呈右倒結果
    。然該輛機車，既係左側先遭撞擊而右倒，倒地後機車，再從該支一○一之一號
    電線桿右側擦撞而過，則此時會擦撞電線桿部位，應僅有機車底部及輪胎，但此
    種機車倒地後，再擦撞電線桿，其擦撞樣式及高度，理應無法在電線桿上，產生
    如前揭高度及多道擦痕結果，並且機車後載乘客，亦不會撞上電線桿。準此，設
    被告所辯稱：其機車係先遭汽車追撞左後方，才再撞上電線桿等情屬實，則會在
    電線桿右側，產生上揭擦撞形式及機車最後右倒結果，其唯一可能性，應僅剩「
    機車遭汽車擦撞後，機車沒有倒地，而係直到撞擊電線桿後才倒地」。惟本件被
    告所駕駛機車，經勘驗結果，卻除車頭有嚴重毀損外，其機車後方及左右兩側，
    均沒有明顯遭到撞擊痕跡，則前開被告所辯稱可能性，即被排除，殆無疑義。
  (三)再者，從被告其機車頭嚴重損壞、前擋泥板沾有電線桿黃色油漆，以及機車倒地
    位置，並比對電線桿右側擦痕等情觀之，顯見本件被告機車，係機車頭正面撞擊
    電線桿，其後機車頭左側及機車身，始再擦撞電線桿右側，最後機車才倒地落入
    甘蔗田旁無訛。又被害人張瑋珺，經檢察官會同檢驗員勘驗結果，發現其前額挫
    裂傷呈「」型、併雙眼眶瘀血、雙鞏膜血腫、雙耳流血、口腔撞挫傷、牙齒前排
    斷裂、下頜挫傷、頭部腫脹變形，有前開驗斷書在卷可憑。參酌本件在現場電線
    桿前地面，留有一大灘血跡，及張瑋珺該頂沾有血跡安全帽，又適在血跡旁等情
    判斷，堪認被害人張瑋珺致死原因，應係頭戴安全帽，連同頭部正面撞上電線桿
    所致，始會造成其前額有龜裂及前排牙齒斷裂，進而所戴安全帽亦沾有血跡，最
    後才掉落在該電線桿前血灘處旁，被害人張瑋珺應非從機車摔下致死，更非遭他
    車碾壓致死，應無疑義！綜上事證，堪認被告行駛於肇事路段，因未注意前方慢
    車道路面邊線與排水溝間，有矗立電線桿，竟貿然以時速近四十公里，急速行駛
    ，俟發現時，因車速過快失控，閃避不及，致機車頭，向右衝出路面邊線，而撞
    上該處一○一之一號電線桿，乃肇致本件事故，應無疑義。
  (四)至被告辯稱，其在撞擊電線桿前，機車有先遭小客車擦撞左後方云云。惟徵諸被
    告歷次所供，其機車有遭汽車擦撞情節：(1)在案發翌日即九十年十月廿九日警訊
    被告供稱：我在文賢路一段駕駛重機車ＧＩＤ─七六九號，載乘客張瑋珺，北向
    南，由省道往保安火車站行駛，駛至肇事地點，我從右側照後鏡，看見有部小客
    車（車號不詳），從我【右側超車】發生擦撞，致我失控跌倒，事後我就不清楚
    了，我沒記下車號，當時天色灰暗【不清楚車種】，且該小客車也沒有停下等語
    （詳相驗卷五頁）。(2)於九十年十月廿九日檢察官相驗時被告供稱：我是騎機車
    ，北向南，往保安方向行駛，當時我從機車後照鏡，看到有輛車與我平行，我要
    閃躲，我感覺機車【左後方】被擦撞；於警訊時則稱，有車輛要從我右側超車，
    我可能左右搞混了，對於該車輛車型、車色、車號等，【記不得了】等語（詳相
    驗卷十三頁背面、十四頁）。(3)繼而於案發後將近一年，即九十一年八月廿七日
    ，在檢察官偵訊時被告則供稱：我所騎的機車，是被其他車輛擦撞後，才會發生
    車禍，那是輛【銀色喜美轎車】，我當時因頭很痛，所以才未記下車號等語（詳
    偵查卷五頁背面）。(4)嗣於九十二年一月廿三日原審時被告又供稱：當時我沿台
    南縣仁德鄉○○路○段，由北往南行駛，後搭載張瑋珺，當時我從左後照鏡，看
    見有部汽車，從後方駛來，突然擦撞我機車左後側，導致我行車失控，才撞到電
    線桿，在被汽車擦撞前，約廿公尺，我就看見該汽車，當時我行駛機車專用道，
    該汽車行駛快車道，對該輛汽車車型、車色、車號【皆不記得】，（如何證明你
    是被汽車擦撞，才導致車禍？）我現在記起來，該輛車應該是【喜美無車尾銀色
    車身】，車號不記得等語（詳原審卷廿三至廿四頁）。按人之記憶，以案發時最
    為清晰，且受干擾最少，而案發時供述較不會考慮到，是否對己有利，與日後業
    已周詳思慮後，所為陳述相較，自以案發時供述，較為可信。而觀諸被告歷次所
    述，微論在案發翌日警訊及檢察官同日偵訊，被告就其所稱機車，係遭汽車「由
    右側」或「自左後方」擦撞情節，已前後矛盾，甚至被告就其機車，係遭何車種
    、車型、車色汽車擦撞，均一無所知。反而，於案發後近一年，在檢察官偵訊時
    ，突然能供出，係遭「銀色喜美轎車」所擦撞。換言之，被告是事隔越久，記憶
    越清晰，則其所供，是否屬實，即有疑義。參以證人謝建誠於檢察官偵查時證稱
    ：九十年十月廿九日，我獲知張瑋珺，發生車禍後，即與妻子南下，當日上午十
    時許，甲○○帶我們夫妻，去看現場後，又轉去文賢派出所，當時被告與其父母
    親，亦在派出所，他父親叫被告過來，向甲○○道歉，甲○○對被告說，叔叔只
    要知道一個事實，不要女兒死得不明不白，我也勸他，老實說沒關係，被告當時
    有說，當時也沒被什麼車輛追撞，只是突然偏向，不知怎麼，就撞上電線桿，他
    說完後，他父親就很大聲，叫他兒子名字，並說他的死活，他不要管了，並責怪
    我們，在誘導他兒子等語（詳偵查卷十三頁背面至十四頁）。參諸被告所駕駛機
    車，除車頭有嚴重毀損外，機車後方及左右兩側，均沒有明顯遭撞擊痕跡，再徵
    諸被告於原審，經檢察官詢問：機車被撞倒後，又撞到電線桿前，滑行多遠？被
    告竟答稱：約十公尺（詳原審卷一二七頁）。惟如前述，被告所駕機車，縱有遭
    汽車擦撞，在撞擊電線桿前，不可能會產生倒地現象（理由詳前）。是被告供稱
    ：其機車遭汽車擦撞後，機車有先倒地，並滑行十公尺，才撞上電線桿等情，顯
    與前開論斷不符，益見被告辯稱，機車有遭汽車擦撞，係屬虛妄！
  (五)被告雖又辯稱：當時是因機車與汽車，有卡在一起，拖行一段距離，汽車碰到塑
    膠臉盆，臉盆才卡到機車中間支架，支架並在地面，造成刮地痕云云，並舉前開
    事故調查報告表所繪事故現場圖，在地面上繪有刮痕為憑。惟觀諸事故現場圖所
    繪製該二段刮痕，其起點係距肇事電線桿，有五公尺遠，第一段為「一線型」刮
    痕長一公尺，第二段刮痕，為「雙線型」，長度不詳，該二段刮痕間隔距離，沒
    有註記，且該二段刮痕，亦沒有繼續延伸至該支遭撞擊電線桿處。以此判斷，此
    二段刮痕，顯非機車倒地後，在地面上所形成刮地痕甚明。參以本件至車禍現場
    處理警員李崇成於原審供稱：本件是我到現場處理的，我到現場時，被告有留在
    現場，並向我表示，他是駕駛者，我問他如何發生，被告說他不知道，當時被告
    並未提到，有遭其他車輛擦撞後，才撞到電線桿，等到採證及繪製現場圖後，我
    再到醫院，問被告如何發生，被告說他也不清楚，等到就診後，被告由父母陪同
    ，到派出所製作筆錄時，才改口說，車禍發生，是他遭其他車輛擦撞；當時問筆
    錄時，被告供詞，反覆不定，一下說被擦撞右邊，一下說被擦撞左邊，對如何被
    擦撞，均無法確實陳述，且當時我們在現場，有勘驗被告機車，沒有發現機車，
    有遭擦撞痕跡，當時是會同檢察官及雙方家長，只有機車上殘留有電線桿黃色油
    漆，（對於現場圖相片現場地面，有發現刮地痕，是否有詳細查證？庭呈機車相
    片機車狀態，是否就是當時扣案時狀態？機車現在是否仍在警局？）刮地痕是我
    們隔天早上，到現場勘驗時發現的，刮地痕應該是以前舊痕，並不是本件車禍留
    下的；因我們車子應檢察官要求，照相後直接送到車庫，因時間已經很久，所以
    我也不記得，且不知道被告如何拍攝到相片的，不曉得是否與車子相符等語（詳
    原審卷廿五至廿六頁）。是上開二段刮痕，是否為本件車禍所形成，要有疑問。
    況觀諸卷附被告機車相片，該輛機車停車支架，與一般市售機車相同，皆有單邊
    側立單腳架及雙邊直立二腳架，並無任何特異處，而一般機車停車支架，均設有
    彈簧裝置，並收納在車底裡邊，非用腳伸入車內邊，刻意勾弄，無法將停車支架
    ，架在地面。是以停車支架構造及設計，坐在機車後座乘客，在行駛間，即使用
    腳亦無法將其卡地撐起，何況是塑膠臉盆？再參諸前揭二段刮痕，分別為「一線
    型」及「雙線型」，設若該二段刮痕，確如被告所言，係停車支架，在地面刮擦
    所致，則第一段一公尺長刮痕，應為單邊側立單腳架所為，第二段刮痕，則為雙
    邊直立二腳架所致無訛。姑且不論，以該二段刮痕間，如此短間隔，機車停車支
    架，是否有可能在剎那間，單雙腳架收放變換，即以該支單邊側立腳架，在機車
    行駛間，卡地拖曳，已達一公尺情況，機車在撞擊電線桿前，早已倒地不起。然
    此種結果，亦與上開推論所得不符。是該二段刮痕，應非本件車禍形成，堪以認
    定。依此，本件被告前開所辯，即非可採。至被告於原審雖曾自行租用「喜美轎
    車」，作現場模擬。然被告所稱案發時，有擦撞其機車【該輛喜美轎車】，既未
    扣案，自無從認定事後被告自行租用汽車，與其所稱案發時該輛汽車車型、車種
    、大小、底盤高度，是否相符？在此種現場模擬所，最需要原物作為比對基礎，
    既已不存在，則基於該等現場模擬，所產生各種推論，其可信性，即有瑕疵，而
    有不完備，自無從作為有利被告認定，併此敘明。
  (六)綜上所述，被告所騎機車，既未遭他車先行擦撞，則被告應注意能注意，疏未注
    意，該處為速限四十公里，雙向二車道，且慢車道路面邊線與排水溝相鄰間，矗
    立有電線桿，竟未採取減速慢行，保持隨時可煞停安全措施，即貿然以時速近四
    十公里車速，急速行駛，在發現前方路面，矗立有電線桿時，因車速過快，閃避
    不及失控，致機車頭向右衝出路面邊線，撞上前開一○一之一號電線桿，造成坐
    在機車後座被害人張瑋珺，因此撞上電線桿，張瑋珺因而不治死亡，被告自有違
    前開規定之注意義務，顯有過失。又本件經送臺灣省台南區車輛行車事故鑑定委
    員會、臺灣省車輛行車事故覆議鑑定委員會及財團法人成大研究發展基金會，亦
    均同此認定，有台灣省台南區車輛行車事故鑑定委員會九十一年四月廿六日南鑑
    字第九一○四五○號鑑定意見書、台灣省車輛行車事故覆議鑑定委員會九十二年
    三月十八日府覆議字第九二一○一一六號函，及成大研究發展基金會九十二年十
    一月十二日92成大研基建字第二四一三號鑑定意見書在卷可憑（詳相驗卷四五至
    四七頁，原審卷廿九至卅、四四至六六頁）。是被告辯稱，本件車禍發生，其無
    過失，為卸責之詞，不足採信。又被害人張瑋珺係因本件車禍，不治死亡。故被
    告過失駕駛行為，與被害人死亡結果間，顯有相當因果關係，應無疑義。本件事
    證已明，被告過失致死犯行，堪以認定。
三、核被告所為，係犯刑法第二百七十六條第一項過失致死罪。又被告肇事後，在未
    經有偵查權機關發覺前，即留在事故現場，向到場處理警員，供承犯行，接受裁
    判，業經被告供明，並經本件現場處理員警李崇成到庭陳明（詳原審卷廿五頁）
    。被告事後雖否認有過失，然刑法第六十二條所謂自首，祇須犯人在犯罪未發覺
    前，向該管公務員，申告犯罪事實，而接受裁判為已足，不以使用自首字樣為必
    要。又刑事訴訟採職權主義，不能期待被告，自證己罪。故被告自首後，縱又為
    與自首時不同陳述，甚至否認犯罪，仍不能動搖自首效力（最高法院八十八年度
    台上字第八七七號判決參照）。是本件被告行為，應合乎自首要件，爰依刑法第
    六十二條前段規定，減輕其刑。
四、原審以被告罪證明確，因予論罪科刑，固非無見。惟查：被告於本院上訴審時，
    已與被害人張瑋君家屬，達成和解，賠償被害人新台幣四百六十萬九千三百四十
    七元（含強制保險及學生平安保險），有和解書在卷可稽（詳本院卷七九頁）。
    被告於本院審理時，亦為認罪答辯，犯後態度，尚稱良好。原審未審酌及此，被
    告上訴意旨，指稱原判決量刑過重，為有理由，自應由本院將原判決撤銷改判。
    爰審酌被告係基於同學友誼，無償搭載被害人張瑋君，前往購買日常用品，案發
    當時，被告與被害人均為長榮大學學生，事件後，被告身心同受創傷，因此休學
    ，其後考上文化大學財務金融學系，嗣因本案開庭，屢為傳喚，南北奔波，身心
    俱疲，辦理休學，再於九十三年度，參加輔仁大學進修學生班招生，茲已獲錄取
    ，有文化大學學生證影本及輔仁大學通知單影本在卷可佐（詳本院卷一一七頁）
    。參酌被告本件犯罪係過失犯及其品性、智識程度等一切情狀，量處有期徒刑七
    月，以資懲儆。又被告於本院審理時，因已與被害人家屬達成和解，檢察官同意
    給予被告宣告緩刑（詳本院卷八三頁）。再者，被告前未曾受有期徒刑以上刑之
    宣告，有台灣高等法院被告全國前案紀錄表在卷可稽（詳本院卷十二頁）。被告
    經此偵審教訓，當知惕勵，信無再犯之虞。本院因認被告所宣告之刑，以暫不執
    行為適當，依刑法第七十四條第一款規定，併宣告被告緩刑二年，以勵自新。
據上論斷，應依刑事訴訟法第三百六十九條第一項前段、第三百六十四條、第二百九
十九條第一項前段，刑法第二百七十六條第一項、第六十二條前段、第七十四條第一
款，罰金罰鍰提高標準條例第一條前段，判決如主文。
本案經檢察官楊治宇到庭執行職務。
中    華    民    國      九十三      年      八      月      十九      日
                                  臺灣高等法院臺南分院刑事第六庭
                                      審判長法官  蔡    崇    義
                                            法官  許    進    國
                                            法官  董    武    全
右正本證明與原本無異。
不得上訴。
                                      法院書記官  黃    全    忠
中    華    民    國      九十三      年      八      月      二十四    日
附錄法條：
刑法第二百七十六條第一項:
因過失致人於死者，處二年以下有期徒刑、拘役或二千元以下罰金。
